【裁判字號】    98,交聲,3185
【裁判日期】    981228
【裁判案由】    聲明異議
【裁判全文】
臺灣高雄地方法院交通事件裁定        98年度交聲字第3185號
原處分機關  交通部公路總局高雄區監理所
受處分人即
異  議  人  甲○○
上列異議人因違反道路交通管理處罰條例案件，對於交通部公路
總局高雄區監理所民國98年11月25日所為之處分（原處分案號：
高監營裁字第裁80-N00000000號），聲明異議，本院裁定如下：
    主   文
原處分撤銷。
甲○○汽車駕駛人，駕駛汽車經測試檢定酒精濃度超過規定標準
，吊扣普通重型機車駕駛執照壹年，並應接受道路交通安全講習
。
    理    由
一、原處分機關移送意旨略以：異議人即受處分人甲○○（下稱
    異議人）於民國（下同）97年10月5 日20時48分許，駕駛車
    號XIT-540 普通重型機車，行經高雄縣鳳山市○○路179 號
    前，行車不穩，經警攔檢，施以酒測結果，發現其呼氣酒精
    濃度測試值達每公升0.72毫克超過規定標準，乃製單舉發；
    異議人未於舉發單所載應到案日期前自動執行，原處分機關
    於公共危險案件緩起訴處分確定後，以其有「汽車駕駛人酒
    精濃度超過規定標準（0.55毫克/ 公升以上）」之違規，依
    道路交通管理處罰條例第35條第1 項第1 款、第24條第1 項
    第2 款規定，裁處罰鍰新台幣（下同）4 萬5000元，吊扣普
    通重型機車駕駛執照12個月，並應參加道安講習等語。
二、聲明異議意旨略以：伊坦承有酒後駕車違規，惟伊業經檢察
    官為緩起訴處分確定，且按緩起訴所附條件，以義務勞務40
    小時代替處分金執行完畢。原處分機關再裁處罰鍰4 萬5000
    元，伊長期失業，請求撤裁處罰鍰處分等語。
三、按汽車駕駛人，駕駛汽車經測試檢定有酒精濃度超過規定標
    準者，處1 萬5 千元以上6 萬元以下罰鍰，並當場移置保管
    該汽車及吊扣其駕駛執照1 年；汽車駕駛人，有第35條第1
    巷規定之情形者，應接受道路交通安全講習。道路交通管理
    處罰條例第35條第1 項第1 款、第24條第第1 項第2 款分別
    定有明文。次按一行為同時觸犯刑事法律及違反行政法上義
    務規定者，依刑事法律處罰之。但其行為應處以其他種類行
    政罰或得沒入之物而未經法院宣告沒收者，亦得裁處之。前
    項行為如經不起訴處分或為無罪、免訴、不受理、不付審理
    之裁判確定者，得依違反行政法上之義務規定裁處之，行政
    罰法第26條已定有明文。惟依行政罰法第26條立法理由明定
    ：「一行為同時觸犯刑事法律及違反行政法上義務規定時，
    由於刑罰與行政罰同屬對不法行為之制裁，而刑罰之懲罰作
    用較強，故依刑事法律處罰，即足資警惕時，實無為一事二
    罰再處行政罰之必要，且刑事法律處罰，由法院依法定程序
    為之，較符合正當法律程序，應予優先適用。但罰鍰以外之
    沒入或其他種類行政罰，因兼具維護公共秩序之作用，為達
    行政目的，行政機關仍得併予裁處」。亦即一行為同時造成
    刑罰法律與行政秩序罰規定發生競合適用之關係時，基於「
    一事不二罰」之法理，經由立法程序確立應以刑罰優先為原
    則，避免行為人承受過度且重複之處罰，其理益明。是上開
    行政罰法中刑事法律處罰優先，且不再處以行政秩序罰之目
    的，既係因行為人已受刑罰而足資警惕，且發生懲罰之作用
    ，即無使行為人陷於雙重處罰之不利益，則關於刑事法律處
    罰之範圍自應採取實質認定，亦即凡刑事實體法或程序法中
    所規定客觀上剝奪行為人生命、自由、財產權利，主觀上亦
    因制裁之嚴厲性、痛苦性，其強度足以造成心理強制而間接
    達成矯正教化目的之處遇手段，皆應納入其中，而不以形式
    上符合刑法第32條至第34條所定主刑及從刑種類者為限，始
    與前揭法律規範之意旨相符。
四、再者，異議人前開違反刑事法律禁止規範之犯罪事實既已明
    確，僅因檢察官採取緩起訴處分之替代性刑事處遇手段，未
    將該案逕行起訴或聲請簡易判決處刑，致其後適用之刑事訴
    訟程序有所區別，然就行為人負有向檢察官指定之公益團體
    、地方自治團體或社區提供相當時數之義務勞務觀察，其如
    未能確實履行義務，依刑事訴訟法第253 條之3 第1 項第3
    款規定，異議人將遭受撤銷緩起訴處分之不利益；反之，倘
    其確實遵守並履行各項緩起訴條件，除非合於刑事訴訟法第
    260 條所定情形之一，否則異議人即無再就同一案件遭受刑
    事訴追之虞。是以，檢察官所課以異議人之上開負擔，雖非
    「刑罰」，但性質上可謂是實質的制裁，且對異議人權利亦
    造成影響，已產生實質刑罰之效果，而與不具任何制裁或處
    罰作用之不起訴處分，迥不相侔。又「緩起訴」處分之最終
    雖使被告免於刑事訴追之效果，與「不起訴」處分之效果相
    同，然觀諸刑事訴訟法第253 條之1 第1 項係91年2 月8 日
    增訂，行政罰法係94年2 月5 日公布，而制定在後的行政罰
    法第26條第2 項僅臚列「不起訴處分或無罪、免訴、不受理
    、不付審理之裁判確定者」，並未將「緩起訴處分」納入。
    是行政罰法第26條第2 項既未將緩起訴處分列舉其中，本於
    「例外規定從嚴解釋」之法理，亦不應將條文中「不起訴處
    分」之範圍，擴及於性質並非完全相同之「緩起訴處分」。
    準此，行政罰法第26條第2 項乃例外得裁處行政秩序罰之補
    充規定，參諸該條文係將「不起訴處分」、「無罪」、「免
    訴」、「不受理」、「不付審理」等不能證明刑事被告犯罪
    或未曾使其實際接受刑罰之情形逐一臚列，顯然與該條第1
    項所指發生處罰競合之前提要件不同，故明定有該條第2 項
    所列情形者，仍應依違反行政法上義務規定裁處。本件緩起
    訴處分既非不能證明行為人之犯罪事實，且異議人須向指定
    之公益團體、地方自治團體或社區提供40小時之義務勞務，
    性質上係實質自由權剝奪刑罰之效果，已對異議人之權利造
    成影響，自與行政罰法第26條第2 項列舉之不起訴處分等情
    形迥然有別，仍無從遽為比擬而為相同之處置。從而，刑事
    被告如經法院循審判程序判處罰金或得以易科罰金之拘役或
    有期徒刑，均得以援用行政罰法第26條第1 項之規定，免於
    處以行政秩序罰之雙重不利益。至於藉由對於行為人緩起訴
    處分而節省司法資源者，在基於實質懲罰目的而其自由、財
    產權遭受剝奪之餘，卻仍需繳納一定金額之行政罰鍰，其結
    果勢必降低刑事被告接受緩起訴處分之意願，而與訂定緩起
    訴處分以替代繁複刑事審判程序之制度性機能相悖。
五、經查：
  (一)本件異議人於上開時、地酒後駕駛普通重型機車，經警測得
    呼氣酒精濃度達每公升0.71毫克，乃製單舉發，原處分機關
    以異議人上開違規明確，依道路交通管理處罰條例第35條第
    1 項第1 款規定，裁處罰鍰4 萬5000元，吊扣普通重型機車
    駕駛執照12個月，並施以道安講習等情，業據異議人坦承在
    卷，並有舉發單、裁決書、送達證書、酒精濃度測試表在卷
    足稽。然異議人公共危險案件業經檢察官以97年度偵字第29
    399 號為緩起訴處分，緩起訴期間為1 年，並附命被告即異
    議人向指定之公益團體、地方自治團體或社區提供40小時之
    義務勞務，且應於緩起訴處分屆滿前3 個月內履行完畢之條
    件（97年度緩字第4367號）確定，異議人已於98年3 月27日
    義務勞務完畢，緩起訴觀謢期間至98年8 月24日屆滿等情，
    亦有台灣高等法院被告全國前案紀錄表1 份附卷可稽，堪認
    實在。是異議人酒後駕車經測試超過規定標準之行為，核屬
    一行為同時觸犯刑事法律及違反行政法上義務規定，從而，
    原處分機關再依道路交通管理處罰條例第35條第1 項第1 款
    之規定，重複裁處罰鍰4 萬5000元，於法尚有未洽，是異議
    人就此部分聲明異議，非無理由    。
  (二)再原處分機關就異議人本件違規，裁處吊扣普通重型機車駕
    駛執照12個月、施以道安講習部分，係屬不同種類處分，均
    屬為達成遏止酒後駕車不法行為，維護用路人安全法益之行
    政目的所必要之罰鍰以外之其他種類行政罰，依行政罰法第
    26條第1 項但書之規定，原處分機關仍得併為裁處，並未違
    反「一事不二罰」之規定，於法尚無不合。
六、綜上所述，原處分機關於異議人履行緩起訴所附條件之義務
    勞務工作40小時完畢後，尚不得就同一違規行為，再為裁處
    罰鍰4 萬5 千元，於法容有未洽。原處分既有瑕疵，自應由
    本院依法撤銷，並裁定如主文所示之處罰。
據上論結，應依道路交通管理處罰條例第87條第2 項、第35條第
1 項第1 款、第24條第第1 項第2 款，道路交通案件處理辦法第
20條前段，裁定如主文。
中    華    民    國    98    年    12    月    28    日
                  交通法庭    法  官  李昆南
以上正本證明與原本無異。
如不服本裁定應於送達後5日內向本院提出抗告狀。
中    華    民    國    98    年    12    月    28    日
                              書記官  黃美玲


司法院資訊處製作；財團法人民間司法改革基金會備份。
